【裁判字號】    96,訴,2442
【裁判日期】    970806
【裁判案由】    偽造文書等
【裁判全文】
臺灣高雄地方法院刑事判決              96年度訴字第2442號
公  訴  人  臺灣高雄地方法院檢察署檢察官
被      告  丁○○
選任辯護人  李錦臺  律師
            林宗儀  律師
            許清連  律師
上列被告因偽造文書等案件，經檢察官提起公訴（偵查案號：95
年度偵緝字第3441號），被告於本院審判程序中為有罪陳述，經
聽取當事人意見，合議庭裁定由受命法官依簡式審判程序獨任審
理，本院判決如下：
    主  文
丁○○共同犯行使偽造私文書罪，處有期徒刑陸月，減為有期徒
刑月，如易科罰金，以銀元佰元即新臺幣玖佰元折算壹日，
緩刑年，並應給付被害人和潤企業股份有限公司新臺幣貳拾肆
萬元（給付方式為：於民國玖拾柒年捌月貳拾日前清償完迄）
，如附表編號壹、貳所示偽造之「己○○」署名壹枚、印文貳枚
及偽造之「己○○」印章壹顆，均沒收之。
    事  實
一、丁○○明知己○○（原名為賴秀春）所有本田廠生產1600CC
    喜美型車牌號碼G9-2929 號自用小客車（引擎號碼VA-AM089
    62號），已於民國90年夏天因故燒燬。竟猶與不詳姓名之成
    年人及乙○○（已另案起訴，並經本院以92年度簡字第4641
    號判決確定），共同意圖為渠等不法之所有及基於偽造文書
    及詐欺取財之犯意聯絡與行為分擔，從不詳管道取得己○○
    身分證件及車籍（牌）資料，共謀由乙○○以新台幣（下同
    ）5 萬元代價，充當買受上開自用小客車人頭，於91年3 月
    間在已填寫完全之汽車貸款申請書、貸款借據暨動產抵押契
    約書上簽名及蓋章，嗣丁○○將乙○○、己○○2 人身分資
    料、偽造之「己○○」印章及相關資料，先委由經營汽車商
    行不知情之王炯亮代為辦理上開車輛過戶登記，致王炯亮以
    「己○○」名義，填載車主委託汽車買賣業代辦車輛過戶委
    託書及汽（機）車過戶登記書，並蓋用偽造之「己○○」印
    章後，於91年3 月15日，持以向交通部公路總局高雄區監理
    所申請辦理過戶，使承辦該案不知情之公務人員，據以登載
    在業務上所掌之公文書上，足生損害於己○○及監理機關對
    於車輛管制之正確性。於辦妥後，丁○○即交由當時任職和
    潤企業股份有限公司（以下簡稱和潤公司）之不知情之對保
    人員丙○○進行對保後，以動產抵押分期付款方式，向遠東
    國際商業銀行辦理貸款24萬元，分36期給付，每月1 期，每
    期繳付8,919 元，致該銀行不知情承辦人員信以為真，不疑
    有異，而陷於錯誤，如數核准撥款。其後僅繳付2 期後，即
    未再繳納任何款項，遠東國際商業銀行即將債權讓與和潤公
    司，經和潤公司對乙○○提起告訴後，查證始發現上情。
二、案經臺灣高雄地方法院檢察署檢察官自動檢舉簽分偵查起訴
    。
    理  由
一、本件被告丁○○所犯刑法第339 條第1 項、第210 條、第21
    4 條及第216 條等罪，均係死刑、無期徒刑、最輕本刑為3
    年以上有期徒刑以外之罪，其於審理程序中就前揭被訴事實
    為有罪之陳述，經依法告知簡式審判程序之旨，並聽取檢察
    官、被告及辯護人之意見後，本院認無不得或不宜改依簡式
    審判程序進行之情形，爰依刑事訴訟法第273 條之1 第1 項
    規定，裁定本件由受命法官獨任進行簡式審判程序，又本件
    卷內之物證、書證等證據，依同法第273 條之2 規定，不受
    第159 條第1 項關於傳聞法則規定之限制，依法均有證據能
    力，合先敘明。
二、訊據被告於本院審理中，對於前揭犯行坦承不諱（見本院卷
    第224 頁），核與和潤公司員工盧美君於警詢時之陳述、共
    犯乙○○、和潤公司員工甲○○於偵訊時之供述相符（見92
    年度發查字5754號卷《下稱發查卷》第8 、9 、13至16頁）
    ，並經證人盧美君、王炯亮、證人即共犯乙○○及證人即被
    害人己○○於偵訊時之證述、證人丙○○、庚○○於偵查及
    本院審理時之證述、證人辛○○於本院審理時證述明確（見
    偵緝3441號卷《下稱偵緝卷》第32至34、39、40、56、57、
    66、67、71至73、79至82頁、本院卷第151 至168 頁），且
    有交通部公路總局高雄區監理所95年12月25日高監車字第09
    50063114號函及附件汽車異動歷史查詢、汽（機）過戶登記
    書、車主委託汽車買賣業代辦車輛過戶委託書各1 份、交通
    部公路總局新竹區監理所桃園監理站95年12月28日竹監桃字
    第0950028231號函及附件汽車新領牌照登記書、88年6 月10
    日汽 (機)車 各項異動登記書、91年3 月1 日汽（機）車各
    項異動登記書各1 份（見偵緝卷第45至52頁）、和潤公司91
    年12月13日刑事告訴狀及附件遠東國際商業銀行汽車貸款申
    請書、貸款借款暨動產抵押契約書、和潤公司撥款同意書、
    動產擔保交易動產抵押設定債權人變更登記申請書、訪視委
    託書各1 份（見發查卷第3 至8 頁）、車號查詢汽車車籍（
    車號：G9-2929 、引擎號碼：VA-AM08962、車主：乙○○）
    1 紙（見偵緝卷第27頁）、91年3 月1 日汽車買賣合約書（
    買主為陳冠勳、賣方為己○○、車牌為G9-2929 ，註記：「
    本車屬火燒車，大牌毀損」）1 份（見偵緝卷第86頁）、91
    年3 月1 日汽車買賣合約書（買方為：辛○○、代售人庚○○、車號：G9-2929 ，註記：「本車屬火燒車」）1 份（見
    偵緝卷第87頁）、交通部公路總局高雄區監理所97年5 月16
    日高監車字第0970022530號函及附件車牌號碼為G9-2929 號
    之汽車異動歷史查詢、汽機車過戶登記書、車主委託汽車買
    賣業代辦車輛過戶委託書各1 份（見本院卷第130 至133 頁
    ）、遠東國際商業銀行97年5 月29日（97）遠銀消字第315
    號函、和潤公司函及附件分期案件提前結清試算表各1 份（
    見本院卷第135 至137 頁）、和潤公司97年7 月8 日函及附
    件貸款借據暨動產抵押契約書影本、監13汽（機）車過戶登
    記書、車號G9-2929 行照影本各1 份（見本院卷第183 至18
    6 頁）附卷可稽，復經本院調閱本院92年度簡字第4641號本
    件共犯乙○○詐欺等案件卷宗核閱無訛，足認被告之自白與
    事實相符，應堪採信。綜上所述，本案事證明確，被告犯行
    堪以認定。
三、論罪科刑：
  (一)按行為後法律有變更者，適用行為時之法律，但行為後之法
    律有利於行為人者，適用最有利於行為人之法律，刑法第2
    條第1 項定有明文。再按就法律變更，比較時應就罪刑有關
    之共犯、未遂犯、想像競合犯、牽連犯、連續犯、結合犯，
    以及累犯加重、自首減輕暨其他法定加減原因（如身份加減
    ）與加減例等一切情形，綜其全部罪刑之結果而為比較（最
    高法院95年度第8 次刑庭會議決議參照）。本案被告犯前揭
    犯行後，刑法業於94年2 月2 日修正公佈，95年7 月1 日施
    行，經查：
    1.被告行為時刑法第28條原規定：「二人以上共同『實施』
      犯罪之行為者，皆為共同正犯」。被告行為後該條修正為
      ：「二人以上共同『實行』犯罪之行為者，皆為共同正犯
      」。將舊法之「實施」修正為「實行」。原「實施」之概
      念，包含陰謀、預備、著手及實行等階段之行為，修正後
      僅共同實行犯罪行為始成立共同正犯。是新法共同正犯之
      範圍已有限縮，排除陰謀犯、預備犯之共同正犯。新舊法
      就共同正犯之範圍既因此而有變動，自屬犯罪後法律有變
      更，而非僅屬純文字修正，應有新舊法比較適用之問題，
      且倘比較結果並無有利或不利之情形，即應依刑法第2 條
      第1 項前段之規定，適用行為時之法律，方為適法（最高
      法院96年度台上字第934 號、第1037、1323號、第2566號
      判決意旨參照）。本件被告係基於共同犯罪之意思而參與
      犯罪構成要件行為之犯罪，不論新法、舊法，均構成共同
      正犯，上述刑法第28條之修正內容，對被告尚無有利或不
      利之情形，依刑法第2 條第1 項前段之規定，應適用修正
      前刑法第28條之規定。
    2.刑法第55條原係規定：「一行為而觸犯數罪名，或犯一罪
      而其方法或其結果之行為犯他罪名者，從一重處斷」；而
      該條修正後刪除牽連犯之規定，致被告本件所犯刑法第21
      6 條、第210 條、第214 條犯行與同法第339 條第1 項之
      犯行，原依行為時法分別構成裁判上一罪之牽連犯而得從
      一重處斷，依裁判時法則需數罪併罰，比較結果自以修正
      前刑法較有利於被告。
    3.關於罰金刑最低數額之規定，依修正前刑法第33條第5 款
      規定，及依現行法規所定貨幣單位折算新臺幣條例規定折
      算後，最低額為銀元1 元即新臺幣3 元，依修正後刑法第
      33條第5 款規定，最低額則為新臺幣1 千元，經比較結果
      ，應以行為時法即修正前刑法規定對被告較為有利。
    4.刑法罰金刑之加重，依修正前刑法第67條所定，僅加重其
      最高度，依修正後刑法第67條規定，其最高度及最低度同
      加重之，較經比較結果，以修正前刑法第67條規定對被告
      較為有利。
    5.綜上所述，經綜合比較結果，應以修正前即行為時刑法對
      被告較為有利，是就被告所犯前揭犯行，自應修正前刑法
      之相關規定論處。
    6.另依刑法施行法第1 條之1 之立法說明，謂該條文第2 項
      係「考量新修正之刑法施行後，不再適用『現行法規所定
      貨幣單位折算新台幣條例』，為使罰金數額趨於一致，避
      免衍生新舊法比較適用問題，以緩和實務適用法律之衝擊
      之前提下，規定第二項如上」等詞，顯見刑法施行法第1
      條之1 第2 項增訂後，自無再就「現行法規所定貨幣單位
      折算新台幣條例」、「罰金罰鍰提高標準條例」比較新舊
      法適用之問題。是關於刑法第339 條第1 項之法定刑為罰
      金刑提高標準部分，自應適用裁判時之法律即刑法施行法
      第1 條之1 之規定（最高法院96年度台上字第5331、5438
      號判決意旨參照），附此敘明。
  (二)按同時偽造同一被害人之多件同類文書或同一被害人之多張
    支票時，其被害法益仍僅一個，不能以其偽造之文書件數或
    支票張數，計算其法益。此與同時偽造不同被害人之文書或
    支票時，因有侵害數個人法益，係一行為觸犯數罪名者迴異
    （最高法院73年台上字第3629號判例意旨參照）。核被告所
    為，係犯刑法216 條、第210 條之行使偽造私文書罪、同法
    第216 條、第214 條行使使公務員登載不實事項於職掌之公
    文書罪及同法第339 條第1 項之詐欺取財罪；被告與不詳姓
    名之成年人、共犯乙○○間，有犯意聯絡，行為分擔，均為
    共同正犯。其等利用不知情之王炯亮及刻印人員，假冒己○○名義辦理車輛過戶或為上開行使偽造私文書、偽刻印章之
    行為，為間接正犯。被告於附表所示時間，以一個行使行為
    目的同時偽造同一被害人附表編號1 、2 所示2 份文件，應
    為單純一罪。又被告盜刻並蓋用「己○○」印文之行為，為
    偽造私文書之階段行為，其偽造私文書後持以行使，偽造之
    低度行為復為行使之高度行為所吸收，均不另論罪。被告行
    使上開偽造私文書及行使使公務員登載不實事項於職掌之公
    文書，其目的在使公務員登載不實事項於職掌之公文書，以
    期獲取上開貸款之財物，與上開詐欺取財罪之間，均有方法
    、目的之牽連關係，應依修正前刑法第55條牽連犯之規定，
    從一重之行使偽造私文書罪處斷；爰審酌被告素行尚佳、犯
    罪動機、目的、手段、所生之危害，及被告犯後坦承犯行，
    且允諾願賠償和潤公司之損失（見本院卷第228 頁），犯後
    態度良好，顯見深具悔意，於本案之參與程度等一切情狀，
    量處如主文所示之刑，以示懲儆。
  (三)又九十六年罪犯減刑條例業於96年7 月4 日公布，並自96年
    7 月16日施行，該條例第2 條明文規定：「犯罪在中華民國
    96年4 月24日以前者，除本條例另有規定外，依下列規定減
    刑：三、有期徒刑、拘役或罰金，減其刑期或金額二分之一
    」；本件被告所犯上揭行使偽造私文書等罪之犯罪時間，係
    在96年4 月24日以前，合於減刑條件，爰併依中華民國九十
    六年罪犯減刑條例第2 條第1 項第3 款之規定，減其宣告刑
    2 分之1 ，並諭知易科罰金之折算標準。又本案被告犯罪後
    ，刑法關於徒刑、拘役易科罰金之折算標準亦經修正，依修
    正前刑法第41條第1 項前段，及廢止前罰金罰鍰提高標準條
    例第2 條前段規定，應以銀元1 百元以上3 百元以下折算1
    日，經折算為新臺幣後，以新臺幣3 百元以上9 百元以下折
    算1 日，而依修正後刑法第41條第1 項前段規定，應以新臺
    幣1 千元、2 千元或3 千元折算1 日，經比較結果，以行為
    時法即修正前刑法規定對被告較為有利，是爰依修正前刑法
    第41條第1 項前段，及刪除前罰金罰鍰提高標準條例第2 條
    前段規定，諭知如主文所示之易科罰金折算標準；至於被告
    於偵查中雖曾被通緝，然其通緝日（93年4 月29日）及緝獲
    日（95年11月9 日）均在上開減刑條例施行前，有臺灣高雄
    地方法院檢察署93年5 月3 日雄檢楠洪緝字第2603號通緝書
    、通緝人犯追訴權時效計算卡、撤銷通緝書及高雄市政府警
    察局三民第二分局95年11月15日高市警三二分三字第095003
    2392號通緝案件移送書、警詢筆錄各1 份在卷可憑（見偵緝
    卷第1 至6 頁），故仍得予以減刑，均附此敘明。
  (四)再者，被告前未曾因故意犯罪受有期徒刑以上刑之宣告，有
    臺灣高等法院被告前案紀錄表附卷可稽（見本院卷第7 頁）
    ，其因一時失慮，致罹刑典，犯後已坦承犯行，被告並願於
    97年10月23日前賠償被害人和潤公司24萬元之損害（見本院
    卷第228 頁），堪認被告已有悔意，經此偵審程序之教訓，
    當能知所警惕，信無再犯之虞，本院認所宣告之刑，以暫不
    執行為適當，爰併予宣告緩刑3 年，以啟自新，並命被告以
    如前所述之賠償被害人和潤公司24萬元（此部分得為民事強
    制執行名義）。然就此一部分諭知係為緩刑之負擔，並不影
    響被告及共犯乙○○等人應對被害人和潤公司民事損害賠償
    數額之認定，乃屬當然；又本件犯罪在新法施行前，新法施
    行後為緩刑之宣告者，依最高法院95年5 月23日95年第8 次
    刑事庭會議決議，逕依新法之規定予以宣告緩刑即可，毋庸
    為新舊法之比較，均併予敘明。
  (五)末查，如附表所示之汽（機）過戶登記書及車主委託汽車買
    賣業代辦車輛過戶委託書，雖為被告與另案被告乙○○等人
    共同犯罪所用之物，但已由交通部公路總局高雄區監理所留
    存，非上開被告所有，然本案如附表所示之偽造「己○○」
    署名1 枚及印文2 枚，以及未扣案之偽造「己○○」印章1
    顆（註：如附表編號1 、2 文件之印文雷同，堪認係同1 顆
    印章蓋用而成），惟不能證明該印章已經滅失，因均係採義
    務沒收主義，故不問屬於犯人與否，依刑法第219 條之規定
    ，皆應予以宣告沒收。至於汽（機）過戶登記書原車主名稱
    欄所填寫之原車主「己○○」姓名，與填寫車牌號碼之用意
    相同，僅在識別車主為何人，以便監理機關人員查出車籍資
    料，既非表示原車主「己○○」本人簽名之意思，則縱未經
    原車主「己○○」本人授權而填寫其姓名，尚不生偽造署押
    問題，與得予宣告沒收之要件不符，是不為沒收之宣告（最
    高法院70年度台上字第2480號判例意旨參照），併此指明。
  (六)另起訴書指被告另與共犯乙○○等人共犯動產擔保交易法第
    38條之罪部分，因動產擔保交易法已於96年7 月11日經總統
    以華總一義字第09600088561 號令修正公布，並於96年7 月
    13日生效施行，修正後動產擔保交易法第38條業經刪除，是
    本件被告所犯動產擔保交易法第38條之罪既經修正刪除、廢
    止其刑罰之適用，依刑事訴訟法第302 條第4 款之規定，本
    應諭知免訴之判決，惟因該部分與前開各罪間，係屬牽連犯
    之裁判上一罪關係，故本院不另為免訴之諭知，附此敘明
據上論斷，應依刑事訴訟法第273 條之1 第1 項、第284 條之1
、第299 條第1 項前段，刑法第2 條第1 項前段、刑法第216 條
第210 條、第214 條、第339 條第1 項、第219 條、修正前刑法
第28條、第55條、第41條第1 項前段、刑法第74條第1 項第1 款
，修正前罰金罰鍰提高標準條例第2 條（已刪除），刑法施行法
第1 條之1 ，中華民國九十六年罪犯減刑條例第2 條第1 項第3
款、第7 條、第9 條，判決如主文。
本案經檢察官戊○○到庭執行職務。
中    華    民    國    97    年    8     月    6     日
                  刑事第十七庭  法  官  林建鼎
以上正本證明與原本無異。
如不服本判決應於收受本判決後10日內向本院提出上訴書狀，並
應敘述具體理由，如未敘述上訴理由者，應於上訴期間屆滿後20
日內補提理由書狀於本院（均須按他造當事人之人數附繕本）「
切勿逕送上級法院」。
中    華    民    國    97    年    8     月    6     日
                                書記官  林秀敏
附錄論罪科刑法條：
刑法第210條：
偽造、變造私文書，足以生損害於公眾或他人者，處5 年以下有
期徒刑。
刑法第214條：
明知為不實之事項，而使公務員登載於職務上所掌之公文書，足
以生損害於公眾或他人者，處3 年以下有期徒刑、拘役或5 百元
以下罰金。
刑法第216條：
行使第210 條至第215 條之文書者，依偽造、變造文書或登載不
實事項或使登載不實事項之規定處斷。
刑法第339條：
意圖為自己或第三人不法之所有，以詐術使人將本人或第三人之
物交付者，處五年以下有期徒刑、拘役或科或併科1 千元以下罰
金。
以前項方法得財產上不法之利益或使第三人得之者，亦同。
前二項之未遂犯罰之。
附表：
┌──┬───────────────────┬───────┐
│編號│文件名稱                              │出處          │
├──┼───────────────────┼───────┤
│1   │91年3 月1 日汽（機）過戶登記書簽名欄偽│偵緝卷第47頁、│
│    │造之「己○○」印文壹枚                │本院卷第132頁 │
├──┼───────────────────┼───────┤
│2   │91年3 月15日車主委託汽車買賣業代辦車輛│偵緝卷第48頁、│
│    │過戶委託書委託人簽章欄偽造之「己○○」│本院卷第133頁 │
│    │署名、印文各壹枚                      │              │
├──┼───────────────────┼───────┤
│3   │偽造「己○○」印章壹顆                │未扣案        │
└──┴───────────────────┴───────┘


司法院資訊處製作；財團法人民間司法改革基金會備份。
